臺灣高等法院刑事判決
110年度上易字第476號
上  訴  人  臺灣基隆地方檢察署檢察官
被      告  湯曉薇


上列上訴人因違反毒品危害防制條例案件，不服臺灣基隆地方法
院109年度易字第593號，中華民國109年12月28日所為之第一審
判決（起訴案號：臺灣基隆地方檢察署109年度毒偵字第963號）
，提起上訴，本院判決如下：
    主  文
上訴駁回。
    理  由
一、公訴意旨略以：被告甲○○基於施用第二級毒品甲基安非他命
    之犯意，於民國109年6月15日凌晨5時許，在基隆市○○區○○
    路0巷0號住處廁所內，以將甲基安非他命置入玻璃球吸食器
    內後加熱燒烤，吸食所產生煙霧之方式，施用甲基安非他命
    一次。嗣於同年月19日下午2時50分許，自行前往臺灣基隆
    地方檢察署觀護人室採集其尿液送驗，結果呈甲基安非他命
    陽性反應。因認被告涉犯毒品危害防制條例第10條第2項之
    施用第二級毒品罪嫌等語。
二、按起訴之程式違背規定者，應諭知不受理之判決，並得不經
    言詞辯論為之，刑事訴訟法第303條第1款、第307條分別定
    有明文。而施用第二級毒品為犯罪行為，毒品危害防制條例
    第10條設有處罰規定。故施用第二級毒品者，本應科以刑罰
    。惟基於刑事政策，對合於一定條件之施用者，則依同條例
    第20條之規定，施以觀察、勒戒及強制戒治之保安處分。又
    109年1月15日修正公布、同年7月15日施行之毒品危害防制
    條例第20條第3項規定，犯第10條之罪於觀察、勒戒或強制
    戒治執行完畢釋放後，三年後始再犯者，不論其行為係在新
    法施行生效前或施行生效後所為（同條例第35條之1第1、2
    款參照），均應適用同條第1、2項（即應先觀察勒戒或強制
    戒治）之規定，又上開所謂「三年後再犯」，只要本次再犯
    （不論修正施行前、後）距最近一次觀察、勒戒或強制戒治
    執行完畢釋放，已逾三年者，即該當之，不因其間有無犯第
    10條之罪經起訴、判刑或執行而受影響（最高法院刑事大法
    庭109年度台上大字第3826號裁定參照）。同條例第35條之1
    第1款及第2款前段規定，該次修正施行前犯同條例第10條之
    罪之案件，於該條例施行後，偵查中，由檢察官依修正後規
    定處理；審判中，由法院或少年法院（地方法院少年法庭）
    依修正後規定處理。是犯同條例第10條第2項之施用第二級
    毒品罪者，不論行為係在修正前或修正後，法院審判中之案
    件均應依新法規定處理。
三、又毒品危害防制條例第24條第1項規定「附命完成戒癮治療
    之緩起訴處分」(下稱「附命緩起訴」）程序（109年1月15 
    日修正公布之同條項規定，尚未施行），依現行實務見解，
    犯同條例第10條第2項之施用第二級毒品罪者，如已完成「
    附命緩起訴」之戒癮治療，事實上已接受等同「觀察、勒戒
    或強制戒治」執行完畢釋放之處遇，則如於同條例第23條第
    2項所定「三年」内，再犯施用第一級或第二級毒品罪，顯
    現其再犯率甚高，原規劃之「附命緩起訴」完成戒癮治療制
    度功能無法發揮成效，已無再次接受「觀察、勒戒或強制戒
    治」處遇之必要，自應依該條例第23條第2項規定之相同法
    理，逕行追訴（提起公訴或聲請簡易判決處刑），而無再依
    該條例第20條第1項重行聲請觀察、勒戒或強制戒治之必要
    ，且此經「附命緩起訴」，應以經「附命緩起訴」並「完成
    戒癮治療」後，起算該「三年」内再犯之期間（最高法院10
    9年度台非字第76號、第77號判決意旨參照)。參酌毒品危害
    防制條例第20條之立法理由，施用毒品者未完成「附命緩起
    訴」之戒癮治療，緩起訴處分後經撤銷，其緩起訴處分並未
    完成，自不得解為等同「觀察、勒戒」之處遇已完成，即不
    得認其事實上已接受等同「觀察、勒戒或強制戒治」執行完
    畢釋放之處遇，自無從依此起算三年之再犯期間。
四、經查：
（一）上開犯罪事實，業據被告於檢察官偵訊時坦承不諱，且被
      告為警查獲後所採集之尿液，經送台灣尖端生技醫藥股份
      有限公司以氣相層析質譜代法為確認檢驗，結果呈甲基安
      非他命陽性反應，有該公司於109年7月7日出具之濫用藥
      物檢驗報告（檢體編號：000000000）、臺灣基隆地方檢
      察署施用毒品犯採尿報到編號表及施用毒品犯尿液檢體監
      管紀錄表等在卷可稽，堪認被告上揭任意性自白即與事實
      相符，可以採信。
（二）被告於上開施用毒品之時間前，未曾因施用毒品案件受觀
      察、勒戒或強制戒治之執行，亦未曾完成附命完成戒癮治
      療緩起訴處分之戒癮治療，此有本院被告前案紀錄表（見
      本院卷第25頁至第30頁）及本院公務電話查詢紀錄表（見
      本院卷第33頁）在卷可按。而被告本案被訴施用毒品之時
      間前，既未曾受觀察、勒戒、強制戒治或完整戒癮治療之
      處遇，縱被告前曾因犯施用毒品罪，經檢察官為附命完成
      戒癮治療緩起訴處分確定而未完成戒癮治療，揆諸前揭規
      定及說明，本案仍應依修正後之毒品危害防制條例第20條
      第1項、現行第24條等規定，由檢察官基於一次性之整體
      規劃而重啟處遇程序，視被告之個案情形，是否適合觀察
      、勒戒或強制戒治，或給予被告附命完成戒癮治療緩起訴
      處分之機會。檢察官逕予聲請簡易判決處刑，法院無從替
      代檢察官為上開合義務性之裁量處遇，應認本件起訴程序
      違背規定，且無從補正，原審不經言詞辯論，逕為諭知不
      受理之判決，即核無不合。
五、檢察官上訴意旨略以：「第20條第1項及第23條第2項之程序
    ，於檢察官先依刑事訴訟法第253條之1第1項、第253條之2
    第1項第4款至第6款或第款規定，為附條件之緩起訴處分時
    ，或於少年法院（地方法院少年法庭）認以依少年事件處理
    法程序處理為適當時，不適用之。前項緩起訴處分，經撤銷
    者，檢察官應依法追訴。檢察官應繼續偵查或起訴。」109
    年7月15日修正施行前毒品危害防制條例第24條第2項定有明
    文。次按毒品條例於97年4月30日修正後，對於進入司法程
    序之戒癮治療方式，採取「觀察、勒戒或強制戒治」（下稱
    觀察、勒戒等處遇）及「附命緩起訴」雙軌制，其目的在給
    予施用第一級、第二級毒品者戒毒自新機會。被告既同意參
    加戒癮治療，由檢察官採行「附命緩起訴」方式，此後「附
    命緩起訴」經撤銷，自不能再改採觀察、勒戒等處遇方式，
    重啟處遇程序。是修正前毒品危害防制條例第24條乃一般刑
    事訴訟程序之例外規定，屬刑事訴訟法第1條第1項規定之「
    其他法律所定之訴訟程序」。該第24條第2項規定「前項（
    第1項）緩起訴處分，經撤銷者，檢察官應依法追訴」，已
    明示施用第一級、第二級毒品案件於撤銷緩起訴處分後之法
    律效果為「依法追訴」（參照同條例第23條第2項所定之「
    依法追訴」，係指起訴），此乃因被告事實上已接受等同「
    觀察、勒戒」之處遇，惟其竟未能履行該條件，自應於撤銷
    緩起訴處分後就前案依法起訴，而無再次聲請法院裁定觀察
    、勒戒之必要，法院自得判處罪刑（最高法院99年度台上字
    第6037號、100年度台上字第1474號、100 年度台非字第51
    、181號、104年度台非字第23號、109年度台非字第76、77
    號等判決要旨參照）。本件被告前因施用第二級毒品案件，
    經本署檢察官以108年度毒偵字第1913、1914號為附命完成
    戒癮治療之緩起訴處分確定，緩起訴期間為一年六月，嗣經
    檢察官依職權撤銷上開緩起訴處分，並以109年度撤緩毒偵
    字第152、153號案件聲請簡易判決處刑，並經基隆地方法院
    以109年度基簡字第1192號（上訴書誤載為11192號）判決有
    期徒刑二月確定，是揆諸前揭說明，檢察官逕向原審聲請簡
    易判決處刑，而未再經聲請觀察勒戒程序，於法應無不合。
    原判決認被告前開緩起訴處分之戒癮治尚未「全部」完成，
    不得等同已執行完畢觀察勒戒，應再給予被告觀察勒戒機會
    而判決不受理，所為見解尚難認妥適，爰請撤銷原判決，另
    為適當合法之判決。
六、然查，
（一）對於施用毒品者之治療方式，有機構內之觀察、勒戒或強
      制戒治，或機構外之處遇（如自行赴醫院戒癮、附命完成
      戒癮治療緩起訴處分等），兩者執行方式有別，其間仍有
      差異。前者依毒品危害防制條例第20條第1項、第2項之規
      定，視其執行成效，由觀察、勒戒，進而強制戒治，循序
      為之；後者依修正前毒品危害防制條例第24條第3項訂定
      之「毒品戒癮治療實施辦法及完成治療認定標準」第3條
      、第7條、第11條規定，「戒癮治療」包括「藥物治療、
      心理治療、社會復健治療」、「戒癮治療之期程以連續一
      年為限」、檢察官為上開緩起訴處分得指定被告應遵行事
      項等。被告同意參加「附命緩起訴」，即應完成「戒癮治
      療」、檢察官指定之應遵行事項至緩起訴期間屆滿乃止。
      前者與後者對照以觀，「附命緩起訴」雖得佐以採尿、對
      相關規定遵守等方式之約制，使被告確實完成「戒癮治療
      」，但「戒癮治療」始為「附命緩起訴」之核心治療方式
      ，並得取代觀察、勒戒等處遇，期能完全戒除被告之毒癮
      。依上揭說明，被告在「戒癮治療」完成前，仍難謂得與
      觀察、勒戒等處遇「已執行完畢」等同視之，其既未能完
      整接受機構內、外協助戒除毒癮之處遇，且監獄為執行場
      所而非戒癮專責機構，此時若施以刑罰只具懲罰功能，不
      僅無法戒除其毒癮，更漸趨與社區隔離，有礙其復歸社會
      ，當非毒品危害防制條例此次修正側重施用毒品者「病患
      」特質之本旨，遑論若准予易科罰金或易服社會勞動，則
      更無法以公權力讓被告能接受完整之機構內、外戒癮治療
      ，難以達到戒除毒癮之完全治癒目標，容非妥適。
（二）雖修正前毒品危害防制條例第24條第2項規定：「前項緩
      起訴處分（即「附命緩起訴」），經撤銷者，檢察官應依
      法追訴。」修正後同條例第23條第2項規定：「觀察、勒
      戒或強制戒治執行完畢釋放後，三年內再犯第十條之罪者
      ，檢察官或少年法院（地方法院少年法庭）應依法追訴或
      裁定交付審理。」然觀察、勒戒或強制戒治之核心概念仍
      在於「戒癮治療」，僅係以限制人身自由之機構內處遇方
      式為之，被告若因未完成「附命緩起訴」之戒癮治療而經
      撤銷緩起訴，顯與接受觀察、勒戒或強制戒治執行完畢者
      已完成戒癮治療之情形不同，自不能僅因兩者之法律效果
      均為「依法追訴」，而認受「附命緩起訴」者不論有無完
      成戒癮治療，有無經撤銷緩起訴，均等同接受觀察、勒戒
      或強制戒治「執行完畢」。本案被告前因施用毒品犯行，
      經臺灣基隆地方檢察署檢察官以108年度毒偵字第1913號
      為附命完成戒癮治療之緩起訴處分，並於109年2月26日確
      定，履行期間自109年2月26日至110年4月25日，惟被告緩
      起訴處分因履行未完成，經同署檢察官於109年7月16日撤
      銷緩起訴處分，此有本院被告前案紀錄表在卷可參（見本
      院卷第27頁），自無法等同被告已接受「觀察、勒戒」之
      處遇，檢察官仍執前詞提起上訴，為無理由，應予駁回，
      且不經言詞辯論為之。
據上論斷，應依刑事訴訟法第368條、第372條，判決如主文。　
中　　華　　民　　國　　110 　年　　3 　　月　　30　　日
                  刑事第二十庭  審判長法　官  王復生
                                      法　官  張紹省
                                      法　官  遲中慧
以上正本證明與原本無異。
不得上訴。
                                      書記官  鄭巧青
中　　華　　民　　國　　110 　年　　3 　　月　　30　　日